【裁判字號】    98,重家上,15
【裁判日期】    990428
【裁判案由】    確認遺囑真正
【裁判全文】
臺灣高等法院民事判決                98年度重家上字第15號
上  訴  人  財政部國有財產局臺灣北區辦事處
            （張阿美之遺產管理人）
法定代理人  乙○○
訴訟代理人  吳嘉榮律師
複代理  人  鄭淑燕律師
被上訴  人  財團法人天恩彌勒佛院
法定代理人  甲○○
訴訟代理人  羅子武律師
複代理  人  李志正律師
上列當事人間請求確認遺囑真正事件，上訴人對於中華民國98年
8月19日臺灣臺北地方法院97年度重家訴字第23 號第一審判決提
起上訴，本院於99年3月31日言詞辯論終結，判決如下：
    主  文
上訴駁回。
第二審訴訟費用由上訴人負擔。
    事實及理由
一、按訴訟法上所謂一事不再理原則，乃指同一事件已有確定之
    終局判決者而言。所謂同一事件，必同一當事人就同一法律
    關係（訴訟標的）而為同一之請求，此三者有一不同，即不
    得謂為同一事件。查本院95年度家訴字第124 號確認遺囑真
    正事件，確認之標的為張阿美92年9月7日所為口授遺囑為有
    效（下稱前案），與本件確認張阿美92年2月9日所為代筆遺
    囑為真正，雖當事人相同，惟訴訟標的及原因事實均不相同
    ，並非同一事件，合先敘明。
二、被上訴人主張：被繼承人張阿美於92年9月8日死亡，遺有門
    牌台北市○○街31巷13號1 樓房屋及其坐落基地台北市○○
    區○○段2小段327、328 地號土地（下稱系爭遺產），系爭
    遺產原先即係道親集資購買作為修道禮佛之場所，最初登記
    於張志祺名下，張志祺死亡後即由養女張阿美繼承。其後，
    張阿美在92年2月9日請訴外人黃水仙、葉國賢、蔡秀雲見證
    ，由張阿美口述遺囑內容，黃水仙代筆，書立如附件一所示
    之代筆遺囑（下稱系爭遺囑），嗣並將系爭遺囑交付黃水仙
    保管。上訴人為張阿美之遺產管理人，於被上訴人欲依系爭
    遺囑行使權利時，否認系爭遺囑之真正，致被上訴人私法上
    之權利有受侵害之危險，此不安之狀態得以確認判決除去之
    ，爰起訴請求確認系爭遺囑為真正等情。
    原審判決：確認被繼承人張阿美92年2月9日之代筆遺囑為真
    正。
    被上訴人於本審聲明：上訴駁回。
三、上訴人聲明：(一)原判決廢棄。(二)駁回被上訴人在第一審之訴
    。並以：(一)系爭遺囑之保管人，未於知悉繼承開始之事實時
    將遺囑提示親屬會議或向法院為提示，至目前始提示，不符
    法律規定。(二)贈與不動產乃重大事件，被繼承人張阿美僅單
    純聽取訴外人黃水仙之意見，即倉促作成贈與不動產之遺囑
    ；且張阿美高職畢業，有能力自書遺囑，竟將系爭遺囑由黃
    水仙代筆，有違常理。(三)黃水仙於93 年7月即將系爭遺囑交
    付被上訴人，為何被上訴人於95年間提起確認口授遺囑真正
    之前案訴訟時，均未提及有系爭遺囑之存在，迨前案訴訟敗
    訴判決確定後，始提起本件訴訟，顯與事理有違。(四)系爭遺
    囑上張阿美之簽名，應非真正。且證人葉國賢、蔡秀賢證稱
    ：系爭遺囑係由黃水仙寫好後，再由張阿美確認，不符民法
    第1194條規定須遺囑人口述遺囑要旨，使見證人之一人筆記
    、宣讀、講解，經遺囑人認可之要件等語抗辯。
四、按確認法律關係之訴，非被上訴人有即受確認判決之法律上
    利益者，不得提起之，民事訴訟法第247條第1項前段定有明
    文。所謂即受確認判決之法律上利益，係指法律關係之存否
    不明確，被上訴人主觀上認其在法律上之地位有不安之狀態
    存在，且此種不安之狀態，能以確認判決將之除去者而言，
    若縱經法院判決確認，亦不能除去其不安之狀態者，即難認
    有受確認判決之法律上利益，最高法院52 年度台上字第124
    號判例參照。查被上訴人提出系爭遺囑，主張為被繼承人張
    阿美生前於92年2月9日所預立，欲依系爭遺囑行使權利，惟
    為上訴人所否認，即被上訴人是否為系爭遺產之受遺贈人其
    私法上地位有受侵害之危險，而此危險須以法院之確認判決
    將之除去，故被上訴人起訴請求確認被繼承人張阿美之系爭
    遺囑為真正，有確認之法律上利益甚明。
五、兩造不爭執之事實：
  (一)被繼承人張阿美於92年9月8日死亡，並無其他繼承人，遺有
    系爭房地，上訴人經臺灣臺北地方法院以93年度財管字第33
    號裁定指定為張阿美之遺產管理人，有戶籍謄本、土地及建
    物登記謄本為證（原審卷第9-12頁）。
  (二)被繼承人張阿美於92年9月7日所為口授遺囑，雖經被上訴人
    提起確認張阿美92年9月7日所為口授遺囑為真正之訴訟，經
    臺灣臺北地方法院以95年度家訴字第124號 判決駁回，雖經
    被上訴人提起第二審上訴，再經本院以95年 度家上字第315
    號判決駁回其上訴及追加之訴，駁回原因係該口授遺囑不符
    合民法1195條規定「生命危急或其他特殊情形，不能依其他
    方式為遺囑」之要件，最終經最高法院以97年度台上字第11
    26號裁定駁回確定（下稱前案），有上開民事判決及裁定可
    稽（原審卷第27-36頁）。
六、本件重要爭點在於：如附件一所示之系爭遺囑是否真正？是
    否符合民法第1194條代筆遺囑之要件？
七、如附件一所示之系爭遺囑是否真正？
  (一)查張阿美於92年2月9日因係過年時節，至道親即訴外人黃水
    仙之新竹住處拜年，二人話家常，黃水仙提及：自己有於身
    後將自己所有之新竹市○○○ 街46巷4號房地捐贈予新竹市
    天德佛堂，並將此意願寫於書面之意，張阿美亦表示自己早
    有相同想法，黃水仙因而電請友人葉國賢、蔡秀雲夫婦至黃
    水仙住處作見證。迨葉氏夫婦於下午2、3時許抵達後，先由
    黃水仙自述並書寫如附件二所示之遺囑內容，嗣因張阿美並
    未攜帶印章，由其在證人處簽名並捺右手大拇指之指印，再
    由葉國賢及蔡秀雲簽名蓋章。其後，張阿美亦表示欲將自己
    所有台北市○○街房地於身後捐贈予被上訴人之意寫明，並
    要求由黃水仙將其所念內容逐字照寫，寫完後黃水仙宣讀，
    讓張阿美確定內容有無錯誤或遺漏，嗣即於附件一所示文件
    「立書人」欄下簽名及捺右手大拇指之指印，再接續由黃水
    仙、葉國賢及蔡秀雲等人簽名並蓋章，其後張阿美央求黃水
    仙代為保管如附件一所示之遺囑等情，業經本院隔離訊問證
    人黃水仙、葉國賢、蔡秀雲證陳綦詳，並互核情節相符（本
    院卷第82頁反面-86頁反面）， 且據證人黃水仙提出當天稍
    早所寫如附件二所示之自己遺囑在卷，應堪採憑。上訴人指
    摘：上開3位證人證陳情節細節有所不符，互相矛盾云云。
    查就附件一所示張阿美之遺囑是否知悉交由黃水仙保管，黃
    水仙電話邀約蔡秀雲時有無提及張阿美捐贈房地，作成附件
    一文件後大家有無話家常，暨作成後黃水仙及蔡秀雲有無提
    及附件一遺囑之事等細節，證人證陳稍有不同，惟一般人記
    憶恆隨時間經過而模糊，是對於事件重要關聯部分有較清晰
    之記憶，對於枝微末節難免遺忘或記憶錯誤，而上開證人就
    到達黃水仙住處之時間、原因，黃水仙書寫自己之遺囑，張
    阿美所陳捐贈台北市○○街房地予被上訴人，及張阿美在附
    件一所示文件上簽名及捺指印之原因等基本梗概均一致，復
    有黃水仙之附件二所示遺囑可參，而附件一、二文件內容字
    跡均為黃水仙所書寫，字跡相同、內容相仿（僅捐贈之標的
    門牌及捐贈對象不同），則上訴人尚空口指摘證人所述不可
    信，應無足取。
  (二)再觀如附件一文件張阿美之簽名，與張阿美於70年6月1日印
    鑑登記申請書上張阿美之簽名（原審卷第64頁，本院卷第46
    頁），雖經原審將之送請內政部警政署刑事警察局鑑定，再
    經本審蒐集張阿美於華南商業銀行信維分行及敦化分行之開
    戶資料等文件後復請鑑定，均據覆：因比對字跡不足無法鑑
    定，有上開刑事警察局98年6月16日刑鑑字第0980077006 號
    及99年1月19日刑鑑字第0980178580號可按（ 原審卷第73頁
    ，本院卷第72頁）。然經本院將附件一所示文件上張阿美之
    簽名（待確定文件），與其餘蒐集所得之印鑑登記申請書、
    信維分行、敦化分行開戶文件及附件二之黃水仙遺囑上之張
    阿美簽名（供比對文件，附於原審卷第64頁，本院卷第21、
    24、103頁），將二類文件以肉眼觀察比對，明顯觀知於運
    筆及特徵相符，可看出係出自同一手筆。
  (三)又查張阿美為阿志祺之養女，張志祺於68年7月8日在系爭臺
    北市○○街房地成立之「道德佛堂」召開永久發展會議中陳
    述：「各位點傳師、各位道觀，我從上海來台灣傳道，如今
    在台北成立道德佛堂，這是上天恩典，也是各位及大家的誠
    心、財施、行功德，今天我同大家見面講話是為了要道德佛
    堂永久存在、永久發展，這是佛家的財產，眾生修道上岸的
    場所，目前登記我的名字，由我代表保管，將來我如果不在
    人間，由我的義女張阿美繼承，她也只是保管人而已，由黃
    天霖點傳師監督」等語，嗣張志祺於 70年5月13日死亡，張
    阿美於70年8月8日以繼承為原因登記為系爭瑞安街房地之所
    有權人。其後，張阿美於92年9月8日去世前一天（92年9月7
    日）亦在系爭瑞安街31巷13號道德佛堂指定陳鳳嬌、覃蔡明
    盆、江翠瑛（後更名為江宛鴻）為見證人，口述（由江翠瑛
    書寫內容）：「張阿美說：感謝各位拜佛同修多年來的照顧
    ，我有要緊的話要講，我自少年吃素，拜佛，在佛堂服務，
    受到張老前人的慈悲教導，收我作義女，他在世時交待我，
    要照顧佛堂，這個房子要永遠作佛家使用，你們也知道，這
    間佛堂本來就是道親大家合力出錢買的，這是佛家的財產，
    雖然登記我的名義，我只是代管的人。現在我的健康不好，
    吃藥也不能控制血壓，恐怕手續來不及處理，如果有什麼萬
    一，我已經和黃天霖前人商量過，要把我名下唯一的佛堂歸
    回佛家，無條件捐給財團法人天恩彌勒佛院，這是我的心願
    ，也是遵照義父張老前人的交代」云云，均據本院95年度家
    上字第315號判決中載述綦詳（原審卷第32-33頁）。依上所
    陳，可知：張阿美之養父張志祺於去世前之68年間，即已對
    外宣示系爭瑞安街房地永遠供作道德佛堂場所之意願；張阿
    美於死亡前一天身體不適時，念茲在茲者亦係遵從養父囑咐
    ，將瑞安街房地捐獻予被上訴人供作道德佛堂場所，是張阿
    美將瑞安街房地欲捐贈予被上訴人之動機及意念存在已久，
    非如上訴人所述於92年2月9日單純聽取黃水仙建議即倉促作
    成捐贈之決定甚明。
  (四)另查黃水仙雖為小學畢業，已據其陳明在卷（本院卷第84頁
    反面），惟經教育行政人員之普通檢定考試及格，並從事志
    工教誨輔導工作不遺餘力，有普通檢定考試及格證書、表揚
    狀及識別證可參（原審卷第87 -89頁）；且觀附件二所示黃
    水仙自書之遺囑，字跡工整娟秀，內容文筆流暢，益認黃水
    仙有受託為代筆遺囑行為之能力甚明。而黃水仙於92年2月9
    日書寫附件一、二所示之遺囑內容後，於同年8月26 日即出
    境，至93年7月10 日始返國，有黃水仙之入出國日期證明書
    可稽（原審卷第90頁）；其於93年夏天返國後，嗣打電話至
    道德佛堂時由江宛鴻接聽，始經江宛鴻告知有關張阿美於92
    年9月8日往生之訊息，當下即告知江宛鴻：張阿美有附件一
    所示之遺囑在其保管中，並儘快將附件一所示文件送至道德
    佛堂。江宛鴻與道德佛堂之道務負責人黃天霖拆閱後得知係
    張阿美之遺囑，惟因江宛鴻認為：應以張阿美死前之最後遺
    囑（按即92年9月7日口授遺囑）為準，此份張阿美較早所為
    之92年2月9日遺囑並無太大效力，因而將附件一所示遺囑置
    於道德佛堂之文件櫃內，未向其他人提及有此份文件，直至
    前案判決第二審敗訴後，曾向律師提及有附件一所示遺囑，
    惟律師告知不適合再提出新證據資料，因而並未提出等情，
    亦經證人黃水仙及道德佛堂負責處理文書之志工江宛鴻到庭
    證述綦詳（本院卷第84、108頁 反面-110頁）。亦見：黃水
    仙雖於93年夏天時將附件一之張阿美92年2月9日遺囑送交至
    瑞安街道德佛堂處，惟因文書處理者江宛鴻亦為張阿美92年
    9月7日口授遺囑之記錄人，其認為應以92年9月7日口授遺囑
    為準，未再提起張阿美於92年2月9日所為附件一所示之遺囑
    ，被上訴人因而未於前案確認92年9月7日口授遺囑真正事件
    中提出，核與情理無違，應堪採憑。
  (五)綜合上開證據，足認如附件一所示文件確係由張阿美口述將
    瑞安街房地捐贈予被上訴人之內容，黃水仙代書內容，經張
    阿美認可後簽名捺指印，再經在場之黃水仙、葉國賢、蔡秀
    雲簽名蓋章表示見證，應為真正。
八、附件一所示文件否符合民法第1194條代筆遺囑之要件？
  (一)按代筆遺囑，由遺囑人指定三人以上之見證人，由遺囑人口
    述遺囑意旨，使見證人中之一人筆記、宣讀、註解、經遺囑
    人認可後，記明年、月、日，及代筆人之姓名，由見證人全
    體及遺囑人同行簽名，遺囑人不能簽名者，應按指印代之，
    民法第1194條規定甚明。
  (二)如上所云，如附件一所示文件係由張阿美口述表明將瑞安街
    房地捐贈予被上訴人之意，黃水仙代書上開內容，經張阿美
    認可後簽名捺指印，再經在場之見證人黃水仙、葉國賢、蔡
    秀雲同行簽名，核與前揭民法第1194條規定之代筆遺囑相符
    。又附件一所示張阿美92年2月9日代筆遺囑之保管人黃水仙
    ，雖未於張阿美死亡後即將該代筆遺囑提示於親屬會議或法
    院，亦非因而即謂該代筆遺囑為無效。至於上訴人所述：被
    上訴人前亦有其他修道者立遺囑捐贈房地致遭敗訴之情，然
    觀臺灣臺北地方法院94年度重家訴字第19號民事判決乃修道
    者耿世孝於87年9 月15日所為代筆遺囑，將其所有財產捐贈
    被上訴人之糾紛，業經該判決諭知：確認被繼承人耿世孝於
    87年9月15日所立遺囑為真正並確定（本院卷第147-149頁）
    ，並非被上訴人遭敗訴判決，上訴人容有誤解。
九、綜上所述，被上訴人請求確認被繼承人張阿美92年2月9日如
    附件一所示之代筆遺囑為真正，為有理由，應予准許。原審
    為上開結論之判決，並無不合。上訴意旨指摘原判決不當，
    為無理由，應予駁回。
十、據上論結：本件上訴為無理由，依民事訴訟法第449條第1項
    、第78條，判決如主文。
中    華    民    國    99    年    4     月    28    日
                  民事第一庭
                      審判長法  官  張耀彩
                            法  官  盧彥如
                            法  官  林金吾
正本係照原本作成。
如不服本判決，應於收受送達後20日內向本院提出上訴書狀，其
未表明上訴理由者，應於提出上訴後20日內向本院補提理由書狀
（均須按他造當事人之人數附繕本）上訴時應提出委任律師或具
有律師資格之人之委任狀；委任有律師資格者，另應附具律師資
格證書及釋明委任人與受任人有民事訴訟法第466條之1第1項但
書或第2項（詳附註）所定關係之釋明文書影本。
中    華    民    國    99    年    4     月    28    日
                            書記官  張淑芳
附註：
民事訴訟法第466條之1（第1項、第2項）：
對於第二審判決上訴，上訴人應委任律師為訴訟代理人。但上訴
人或其他法定代理人具有律師資格者，不在此限。
上訴人之配偶、三親等內之血親、二親等內之姻親，或上訴人為
法人、中央或地方機關時，其所屬專任人員具有律師資格並經法
院認為適當者，亦得為第三審訴訟代理人。

司法院資訊處製作；財團法人民間司法改革基金會備份。
